【裁判字號】    98,訴,363
【裁判日期】    980617
【裁判案由】    強盜等
【裁判全文】
臺灣桃園地方法院刑事判決               98年度訴字第363號
公  訴  人  臺灣桃園地方法院檢察署檢察官
被      告  戊○○
指定辯護人  本院公設辯護人陳瑞明、林銘宏
被      告  甲○○
指定辯護人  本院公設辯護人林銘宏
上列被告等因強盜等案件，經檢察官提起公訴（臺灣桃園地方法
院檢察署98年度偵字第3503號）及移送併辦（臺灣南投地方法院
檢察署98年度少連偵字第29號），本院判決如下︰
    主  文
戊○○共同意圖為自己不法之所有，攜帶兇器，以強暴至使不能
抗拒，而取他人之物，累犯，處有期徒刑柒年貳月，扣案之三節
鐵棍壹支沒收。又成年人與少年意圖為自己不法之所有，結夥三
人以上，攜帶兇器，以強暴至使不能抗拒，而取他人之物及使其
交付，累犯，處有期徒刑柒年陸月，扣案之三節鐵棍壹支、手套
貳個均沒收。又成年人與少年共同以非法方法，剝奪人之行動自
由，累犯，處有期徒刑陸月。又成年人與少年意圖為自己不法之
所有，結夥三人以上，攜帶兇器，以強暴、脅迫至使不能抗拒，
而取他人之物及使其交付，累犯，處有期徒刑柒年捌月，扣案之
三節鐵棍壹支、手套貳個、口罩個均沒收。應執行有期徒刑拾
捌年，扣案之三節鐵棍壹支、手套貳個、口罩個均沒收。
甲○○共同意圖為自己不法之所有，攜帶兇器，以強暴至使不能
抗拒，而取他人之物，累犯，處有期徒刑柒年貳月，扣案之三節
鐵棍壹支沒收。又意圖為自己不法之所有，結夥三人以上，攜帶
兇器，以強暴至使不能抗拒，而取他人之物及使其交付，累犯，
處有期徒刑柒年肆月，扣案之三節鐵棍壹支、手套貳個均沒收。
又共同以非法方法，剝奪人之行動自由，累犯，處有期徒刑肆月
。又意圖為自己不法之所有，結夥三人以上，攜帶兇器，以強暴
、脅迫至使不能抗拒，而取他人之物及使其交付，累犯，處有期
徒刑柒年陸月，扣案之三節鐵棍壹支、手套貳個、口罩個均沒
收。應執行有期徒刑拾柒年陸月，扣案之三節鐵棍壹支、手套貳
個、口罩個均沒收。
    事  實
一、戊○○係民國73年9 月4 日生，於下列行為時為年滿20歲之
    成年人，前於93年間因違反職役職責罪之軍法案件，經國防
    部北部地方軍事法院以93年度信審字第137 號判處有期徒刑
    8 月，緩刑2 年確定，嗣經撤銷緩刑，應執行有期徒刑8 月
    ，甫於96年7 月2 日執行完畢。甲○○係78年5 月20日生，
    於下列行為時係19歲以上未滿20歲之未成年人，前於97年間
    因犯贓物罪，經臺灣板橋地方法院以97年度簡字第1832號判
    處有期徒刑3 月確定，甫於97年11月20日執行完畢。至洪○○係82年8 月20日生，於下列行為時則為14歲以上未滿18歲
    之少年（關於少年洪○○部分，另經本院少年法庭以98年度
    少調字第13號裁定移送臺灣板橋地方法院少年法庭調查中）
    。
二、詎戊○○、甲○○竟均不知悔改，其二人因缺錢花用，竟謀
    議行搶，共同基於意圖為自己不法所有之強盜犯意聯絡，於
    98年2 月6 日晚間6 時30分許，在臺北縣新莊市○○路上隨
    機攔下由丁○○所駕駛之車牌號碼620 －YL號營業小客車後
    上車，甲○○坐於駕駛座正後方，戊○○則坐於副駕駛座正
    後方，甲○○先向丁○○佯稱要前往臺北縣樹林市○○街，
    當車輛行抵該處街口，戊○○又改稱要前往臺北縣樹林市大
    同山上，途中行經臺北縣新莊市○○街121 巷往大青坑產業
    道路300 公尺處時，丁○○因覺怪異藉詞欲返家吃飯不願繼
    續載送其二人上山，甲○○見狀隨即取出其所有客觀上對人
    之生命、身體安全具有危險性，足以充當兇器使用之三節鐵
    棍，朝丁○○之頭部右後側敲打，丁○○當場流血不止，戊○○二人復強令丁○○繼續往大同山方向行駛，丁○○因突
    遭重擊，不得已依戊○○二人指示繼續行駛，而行無義務之
    事。迨駛至同縣樹林市北靈宮前，戊○○二人又強令丁○○
    繼續往樹林方向前進，於同日晚間7 時許，到達臺北縣樹林
    市○○街五顯慈恩寺旁產業道路附近丁○○依指示停車時，
    甲○○即下車走至駕駛座開啟中之窗戶旁，立即持三節鐵棍
    朝丁○○之左耳處攻擊，並嚇令丁○○下車。丁○○甫跨出
    駕駛座位置，甲○○旋再持該三節鐵棍擊打丁○○雙腳，不
    顧丁○○倒地出言哀求：「你不要打我，要錢我給你，車子
    也給你」，仍持三節鐵棍接續不停朝丁○○頭部等身體部位
    擊打，致丁○○因而受有頭部外傷、頭臉多處挫傷併右側頭
    皮1.5 公分撕裂傷、臉部唇部2 公分撕裂傷及牙齒損傷、左
    側上臂多處挫傷併5x 5公分皮下瘀傷、左側第4 手指挫傷併
    皮下瘀傷、左側大腿挫傷併15x15 公分皮下瘀傷等傷害，而
    以此強暴方式，至使丁○○不能抗拒後，再由甲○○自丁○○身上搜得現金新臺幣（下同）5,000 餘元，同時戊○○亦
    自行搜刮車上現金零錢1,000 餘元得手。嗣戊○○、甲○○
    將丁○○載送至臺北縣樹林市○○街45巷附近後，隨即棄車
    逃逸。
三、戊○○、甲○○因食髓知味，又於98年2 月7 日晚間10時許
    ，在臺北縣三重市某便利超商店門口，由戊○○提議以上開
    持兇器強取計程車司機之方式強盜財物，甲○○與少年洪○○均應允參與，且甲○○為免於犯案時留下指紋跡證，又購
    買手套3 個以供自己、戊○○及少年洪○○隨身攜帶，之後
    旋於同日（2 月7 日）晚間11時許，戊○○、甲○○及少年
    洪○○即共同基於意圖為自己不法所有之強盜犯意聯絡，結
    夥3 人在臺北縣三重市○○○路上隨機攔下由乙○○所駕駛
    之車牌號碼686 －EZ號營業小客車後上車，洪○○坐於副駕
    駛座、甲○○坐於駕駛座正後方、戊○○則坐於副駕駛座正
    後方。洪○○先向乙○○佯稱要至桃園，當車輛行經桃園縣
    龜山鄉○○路口時，戊○○旋即改稱要前往桃園縣頂湖附近
    ，迨行抵桃園縣龜山鄉○○○街右轉後發覺死巷，戊○○遂
    再指示乙○○轉往頂湖六街方向行駛。約於翌日（2 月8 日
    ）凌晨零時5 分許，到達桃園縣龜山鄉○○村○○○街後，
    戊○○佯稱要找朋友要求停車，於戊○○、洪○○先後下車
    不久，甲○○即從駕駛座正後方持上述其所有客觀上對人之
    生命、身體安全具有危險性，足以充當兇器使用之三節鐵棍
    朝坐於駕駛座之乙○○後腦擊打，乙○○當場頭破血流，甲○○戴上手套並喝令乙○○下車後，再接續以該三節鐵棍毆
    打乙○○頭部多下，造成乙○○因而受有頭部2x2 公分之撕
    裂傷，而戊○○、洪○○則站於一旁各自戴上手套把風，共
    同以此強暴之方式，至使乙○○不能抗拒而表示：「不要打
    我了，要錢或車子給你們」，任令甲○○從其身上強行取走
    4000餘元，並使其交出所有門號為0000000000號行動電話1
    具，同時戊○○、少年洪○○亦搜刮車上零錢約2000餘元，
    且戊○○等人為便利脫逃，復強取乙○○所駕駛之上開計程
    車以利駛離該處。而戊○○、甲○○、洪○○得手後，一方
    面因恐如併將血流不止之乙○○載回臺北縣三重地區，易招
    惹側目而受攔檢，另一方面又慮及如放任乙○○停留現場，
    倘其趁機即刻報警，亦無法順利脫身，復另基於剝奪他人行
    動自由之犯意聯絡，先推由甲○○取下乙○○皮帶，將之綁
    縛於桃園縣龜山鄉○○村○○○街路旁附近之路燈上，戊○○隨即駕駛乙○○之計程車搭載甲○○及少年洪○○逃離現
    場。之後戊○○等人慮及甲○○綑綁過於寬鬆，遂再駕車折
    返上址，接續將乙○○改行綁縛於路旁貨櫃上，以此非法方
    法剝奪乙○○之行動自由。嗣戊○○等人將乙○○所駕駛之
    上開計程車駛至桃園縣虎頭山下棄置後，即與甲○○、少年
    洪○○在桃園地區搭乘計程車返回臺北縣三重地區。其後乙○○自行掙脫皮帶之綁縛後，立即逃往桃園縣龜山鄉○○路
    51號鑫達物流公司，並委託該公司保全人員於當日（2 月8
    日）凌晨零時30分許代為報警處理，而剝奪乙○○行動自由
    約10餘分鐘。
四、戊○○、甲○○及少年洪○○於搭車返回臺北縣三重市區後
    ，98年2 月8 日凌晨4 時許，在臺北縣新莊市某處，戊○○
    再次提議以上述相同手法持兇器強取計程車司機財物，甲○○及少年洪○○仍應允參與，且甲○○為免於犯案時容貌曝
    光易遭指認，又購買口罩3 個以供自己及戊○○、少年洪○○隨身攜帶。同日（2 月8 日）凌晨4 時50分許，戊○○、
    甲○○及少年洪○○即共同基於意圖為自己不法所有之強盜
    犯意聯絡，結夥3 人在臺北縣新莊市○○○路附近隨機攔下
    由丙○○所駕駛車牌號碼為772-MZ號營業小客車後上車，洪
    ○○坐於副駕駛座、甲○○坐於駕駛座正後方、戊○○則坐
    於副駕駛座正後方。洪○○先向丙○○佯稱要前往桃園縣龜
    山鄉虎頭山公園看夜景，於同日凌晨5 時30分許，駛抵桃園
    縣桃園市○○路○ 段虎頭山附近後，丙○○見四下無人，周
    圍又無路燈照明，遂詢問究應往何方向行駛，戊○○聞言佯
    裝要在車上打電話詢問朋友，丙○○因而熄火停車並搖下車
    窗等待。甲○○旋即下車戴上前次使用之手套及另行購買之
    口罩，走至丙○○之駕駛座旁窗戶邊，持前開其所有客觀上
    對人之生命、身體安全具有危險性，足以充當兇器使用之三
    節鐵棍往窗內朝丙○○頭部接續擊打，丙○○當場流血不止
    ，而戊○○、少年洪○○此時亦各自戴上前次使用之手套及
    另行購買之口罩，迨丙○○下車後，甲○○仍不停持三節鐵
    棍接續毆打其臉部及頭部，經丙○○以手抵擋，致受有左前
    額1 公分長撕裂傷、右臉頰3 公分長撕裂傷、後枕部2 公分
    長撕裂傷等傷害，且隨身配戴之手錶錶帶亦遭打斷。其間丙○○一度趁隙朝虎頭山下方向逃跑約200 公尺，惟仍遭甲○○追及並恫稱：「如果再跑就要開槍」，而心有畏懼，致生
    危害於安全而不敢貿然離去。戊○○之後亦隨即駕駛丙○○
    之營小客車抵達該處，命丙○○乘坐於甲○○及少年洪○○
    後座中間，以此強暴、脅迫之方式喝令丙○○交出財物，至
    使丙○○不能抗拒，立即取出身上之現金5000餘元及門號為
    0000000000號行動電話1 支交予甲○○，戊○○及少年洪○○亦自車上搜刮零錢1000餘元得逞。嗣經戊○○將丙○○載
    回臺北縣三重市○○路（起訴書誤載為三重捷運站，應予更
    正）附近後，又棄車離去。
五、嗣丙○○脫困後旋於同日（2 月8 日）上午6 時許，駕車前
    往臺北縣政府警察局三重分局中興橋派出所報案，經員警賴
    志堅帶同丙○○於轄區內四處尋找指認，而於同日上午7 時
    50分許，在臺北縣三重市重新橋下跳蚤市場查獲甲○○及少
    年洪○○，並在甲○○身上查獲丙○○所有遭劫之行動電話
    1 支、現金1070元（均已發還丙○○領回），且扣得上述三
    節鐵棍1 支、手套2 個及口罩3 個，嗣再經警另循線查獲戊○○。
六、案經丁○○、乙○○、丙○○訴由臺北縣政府警察局三重分
    局報請臺灣桃園地方法院檢察署檢察官偵查後起訴。
    理  由
壹、程序方面：
一、按被告以外之人於偵查中向檢察官所為之陳述，除顯有不可
    信之情況者外，得為證據，刑事訴訟法第159 條之1 第2 項
    定有明文。查證人丁○○、乙○○、丙○○於偵查中既均係
    以證人身份陳述，且經檢察官告以具結義務及偽證處罰後命
    之朗讀結文具結，有各該結文在卷可稽，因上開證人均係於
    負擔偽證罪處罰之心理下證述，並以具結擔保其供述真實性
    ，復無受其他不當外力干擾情形，可信性極高，本院審酌上
    開各該證人於偵查中具結證述之際，其外部附隨之環境或條
    件並無不當，依上說明，渠等於偵查中所為證言，均具有證
    據能力，而得採為證據。
二、次按被告以外之人於審判外之言詞或書面陳述，除法律有規
    定者外，不得作為證據；被告以外之人於審判外之陳述，經
    當事人於審判程式同意作為證據，法院審酌該言詞陳述或書
    面陳述作成時之情況，認為適當者，亦得為證據。當事人、
    代理人或辯護人於法院調查證據時，知有第159 條第1 項不
    得為證據之情形，而未於言詞辯論終結前聲明異議者，視為
    有前項之同意，刑事訴訟法第159 條第1 項及第159 條之5
    分別定有明文。查證人丁○○、乙○○、丙○○於警詢中所
    為陳述，固屬傳聞證據，惟檢察官及被告戊○○、甲○○就
    前揭審判外陳述之證據能力，於本院準備程式及審判期日時
    均不爭執，且迄至言詞辯論終結前亦未再聲明異議，本院經
    核上開證據資料製作時之情況，查無違法不當或證明力明顯
    過低之瑕疵，亦認為以之作為證據應屬適當。
三、再按被告以外之人於審判外之言詞或書面陳述，除法律有規
    定者外，不得作為證據；又被告以外之人於審判外之陳述，
    經當事人於審判程式同意作為證據，法院審酌該言詞陳述或
    書面陳述作成時之情況，認為適當者，亦得為證據，刑事訴
    訟法第159 條第1 項及第159 條之5第1項分別定有明文。又
    刑事審判上之共同被告，係為訴訟經濟等原因，由檢察官或
    自訴人合併或追加起訴，或由法院合併審判所形成，其間各
    別被告及犯罪事實仍獨立存在。故共同被告對於其他共同被
    告之案件而言，為被告以外之第三人，本質上屬於證人，為
    確保被告對證人之詰問權，證人於審判中，應依法定程式，
    到場具結陳述，並接受被告之詰問，其陳述始得作為認定被
    告犯罪事實之判斷依據，此觀司法院釋字第582 、592 號解
    釋意旨甚明（最高法院95年度臺上字第2724號判決意旨參照
    ）。查共同被告戊○○、甲○○及少年洪○○各自就本件犯
    行所為對其餘被告所為供述，對被告戊○○、甲○○而言，
    固均屬被告以外之人於審判外所為之陳述，而為傳聞證據，
    然被告戊○○、甲○○及渠等之辯護人既於本院審理中表示
    同意上開證據有證據能力，且經本院於最後審理期日提示上
    開筆錄並告以要旨，被告戊○○、甲○○及渠等之辯護人就
    此部分證據之證據能力均未再聲明異議，本院審酌上開言詞
    陳述作成之情況，既無違法取供或其他程序上之瑕疵，則引
    用共同被告戊○○、甲○○或少年洪○○於警詢、偵訊中所
    為陳述作為證據，應屬適當，依上開規定，亦具證據能力。
四、最後，本案認定事實所引用之卷內所有卷證資料（包含文書
    證據、物證等證據），並無證據證明係公務員違背法定程式
    所取得，亦無刑事訴訟法第159 條之4 之顯有不可信之情況
    與不得作為證據之情形。本院斟酌本案卷內之證據並非非法
    取得，亦無證明力明顯過低之情形，且經本院於審判期日依
    法進行證據之調查、辯論，被告陳信賢等3 人於訴訟上之程
    式權即已受保障，故前揭各該證據，均得採為證據，合先敘
    明。
貳、實體方面：
一、犯罪事實欄二部分（即被告戊○○、甲○○共同強盜丁○○
    財物）：
(一)、上揭關於被告戊○○、甲○○如何於上開時日共同謀議並持
    三節鐵棍強取計程車司機丁○○財物之犯罪事實，分別業據
    被告戊○○於警詢中及本院調查、審理時（見本院卷附之98
    年4 月14日警詢筆錄、第70頁、第76至77頁），以及被告甲○○於警詢、偵訊及本院調查、審理時直言不諱（見95年度
    偵字第3503號卷第18至19頁、第90至91頁，本院卷第26頁、
    第48至49頁），核與證人即被害人丁○○先後於：(1)警詢時
    指稱：98年2 月6 日晚間6 時30分許，甲○○在臺北縣新莊
    市○○路佯裝攔我的計程車，同日晚間7 時許在大同山時，
    甲○○說搶劫，拿三節鐵棍重擊我的頭部及腿部，在我遭重
    擊倒地後，又從我口袋拿走5000多元；強盜我財物之犯嫌共
    有兩位，一個是甲○○，一個是戊○○等語（見98年度偵字
    第3503號卷第33頁），以及(2)於偵查中具結證稱：甲○○、
    戊○○攔我的車，我載到龍校街後想說不要載他們上山，便
    說需要回家吃飯，甲○○就突然用鐵棍敲我的頭，頭部右後
    側便流血了；我依照戊○○指示往山上開，那時約7 點多，
    一直開到要接產業道路的地方，甲○○下車，走到我駕駛座
    窗戶旁，突然用三節棍往我左耳插過來，我閃不過，耳朵又
    被打到流血，接著甲○○叫我下車，我一腳跨出車位，甲○○又拿鐵棍往我腳上打來，人便摔倒在地上，我雖對甲○○
    說：「你不要打我，要錢我給你，車子也給你」，但甲○○
    還是用三節棍一直打我的頭，至於戊○○就站在旁邊看，我
    沒辦法逃，只好說錢就在我上衣口袋裡，甲○○便從我身上
    拿走5000多元，至於車上放的是零錢1000多元等語明確（見
    98年度偵字第35 03 號卷第33頁、第103 頁）。參以被害人
    丁○○案發後確經診斷受有頭部外傷、頭臉多處挫傷併右側
    頭皮1. 5公分撕裂傷、臉部唇部2 公分撕裂傷及牙齒損傷、
    左側上臂多處挫傷併5x 5公分皮下瘀傷、左側第4 手指挫傷
    併皮下瘀傷、左側大腿挫傷併15x15 公分皮下瘀傷等傷害，
    有行政院衛生署臺北醫院診斷證明書在卷，足認被告戊○○
    、甲○○就此所為自白確與事實相符。該部分事實，即堪信
    實。
(二)、按強盜罪所施用之強暴、脅迫手段，祇須足以壓抑被害人之
    抗拒，其喪失意思自由為已足，縱令被害人實際無抗拒行為
    ，仍於強盜罪之成立，不生影響（最高法院30年上字第3023
    號判例）。又所謂強暴脅迫之手段，祇須足以壓抑被害人之
    抗拒，喪失其意思自主為已足，縱令被害人並無抗拒行為，
    仍於強盜罪行為不生影響。次按所謂不能抗拒，祇須行為人
    所施之暴力已足使被害人本人主觀上受到壓制無法抗拒為已
    足，至客觀上是否已達一般人皆不能抗拒之程度，則非所問
    （最高法院70年度臺上字第1349號、72年度臺上字第5029號
    判決意旨參照）。茲依前開案發當時情狀觀之，被害人丁○○乃係先受指示駕車駛抵人煙罕至之處，勢單力孤，在車上
    復早已遭被告甲○○持三節鐵棍毆擊頭部而流血，反觀被告
    甲○○、戊○○二人同夥，年輕力壯又隨身攜帶三節鐵棍，
    以社會一般大眾如設身處地處於上開情狀下，面對此景，大
    抵咸認若不服從指示，勢將再激怒被告戊○○、甲○○，而
    有導致輕則受有財產損失，重則生命、身體安全再受有危害
    之可能，是認依當時之客觀情狀，確已足令一般人感受身體
    及其意思決定遭受積極迫切之危害，而達於喪失意思自由之
    程度。此由徵諸被害人丁○○於遭毆打時一再哀稱：「你不
    要打我，要錢我給你，車子也給你」等語，益徵被害人丁○○客觀上確因心生畏懼且已達不能抗拒之狀態。則被告戊○○、甲○○確有以上述強暴之方式使被害人丁○○不能抗拒
    而交付財物之犯行，即堪予認定。
二、犯罪事實欄三部分（即被告戊○○、甲○○及少年洪○○共
    同強盜乙○○財物並剝奪其行動自由）：
(一)、前述有關被告戊○○、甲○○及少年洪○○如何於98年2 月
    8 凌晨5 時許在桃園縣龜山鄉○○村○○○街強盜計程車司
    機乙○○所有之現金、手機等財物之事實，分據被告戊○○
    於警詢、本院調查審理中，以及被告甲○○於警詢、偵訊及
    本院調查審理中坦承不諱，核與證人即共犯少年洪○○先後
    於：(1)警詢時陳稱：98年2 月7 日晚間11時許先在三重市○○○路攔計程車，本來向司機佯稱要前往桃園市，之後再表
    示要前往桃園縣龜山鄉○○○街；之後甲○○就拿出三節警
    棍痛毆被害人頭部，我及戊○○則在車上搜刮財物得款5 、
    6 千元等語（見98年度偵字第3503號卷第23頁）；(2)於臺灣
    板橋地方法院少年法庭調查時供稱：我、戊○○、甲○○那
    天一起搶了二台計程車，是戊○○提議要搶的等語（見臺灣
    板橋地方法院98年4 月6 日少年訊問筆錄第2 頁附於本院卷
    ），以及證人即被害司機乙○○先後於：(1)偵查中具結證稱
    ：98年2 月7 日晚間11時許，在三重市○○○路搭載被告戊○○、甲○○及少年洪○○，少年洪○○坐在副駕駛座、甲○○坐在我正後方，一開始洪○○說要去桃園，開到龜山後
    ，被告戊○○又說要去頂湖，開到頂湖二街，甲○○改稱是
    死巷沒有路，再換到頂湖六街，之後戊○○叫我停車，等到
    戊○○、洪○○先後下車後，甲○○即在車上拿三節鐵棍往
    我後腦打下去，血就噴出來，之後甲○○叫我下車，我還來
    不及逃，甲○○再用三節鐵棍打我的頭，我抱著頭蹲在路旁
    ，每下都很用力，至於戊○○、洪○○則站在一旁看，我被
    打到整個人昏昏的，就說：「不要打我了，要錢或車子給你
    們」，當天我賺的紙鈔與零錢加一加約6000元，還有門號00
    00000000號行動電話1 支，都被他們拿走了等語（見同上偵
    卷第105 至106 頁）；(2)於少年法庭調查時證稱：甲○○一
    開始在車上打一下，後來下車又開始打我，我頭部流血太多
    ，有將衣服壓在頭上，甲○○就摸我口袋裡面有沒有錢，並
    叫我將手機拿出來給他，戊○○並在我車上搜我的錢等語均
    相符合（見臺灣板橋地方法院98年4 月6 日少年訊問筆錄第
    3 至4 頁附於本院卷），參以被害人乙○○確實受有頭部2x
    2 公分之撕裂傷，各乙○○受傷照片2 張及有財團法人長庚
    紀念醫院（林口）分院98年3 月19日（98）長庚院法字第02
    33號函附病歷資料可稽（見同上偵卷第116 至125 頁），足
    認被告戊○○、甲○○就此所為陳述，應係實在。本院衡酌
    本件案發時間係在深夜凌晨，被害人乙○○手無寸鐵單獨一
    人駕車搭載被告戊○○、少年洪○○及手持三節鐵棍之被告
    甲○○，前往人煙稀少之桃園縣龜山鄉○○○街，突遇被告
    甲○○手持三節鐵棍朝己頭部毆擊，復有戊○○、少年洪○○在旁把風，倘乙○○反抗，極有可能危及性命或受傷嚴重
    ，則一般人於此情形下，其意思自由均將受壓抑而無法抵抗
    ，尤以被害人乙○○尚且出言哀求：「不要打我了，要錢或
    車子給你們」，益徵乙○○確已心生畏懼，其自由意志已受
    壓抑。是認被告戊○○、甲○○及少年洪○○上開所為，客
    觀上已達至使乙○○喪失意思自由而不能抗拒之強暴程度甚
    明。從而，被告戊○○、甲○○及少年洪○○確有以強暴之
    方式使被害人乙○○不能抗拒而交付財物之犯行，亦堪認定
    。
(二)、其次，被告戊○○、甲○○、洪○○於當日凌晨零時5 分許
    ，在桃園縣龜山鄉○○村○○○街強盜被害人乙○○所有包
    含零錢現金共計6000餘元及行動電話1 支得手後，因恐如將
    流血不止之乙○○一同駕車載回三重，易招惹側目而受攔檢
    ，復慮及如放任乙○○停留現場，倘其趁機即刻報警，亦無
    法順利脫身，遂推由甲○○取下乙○○皮帶後再將之綁縛於
    桃園縣龜山鄉○○村○○○街路旁附近之路燈上，被告戊○○駕車搭載甲○○、少年洪○○逃逸後，因被告戊○○擔心
    甲○○綑綁過於寬鬆，乙○○將會輕易掙脫，故又再駕車折
    回，並將乙○○改行綁縛於路旁貨櫃上，始行離去，而被害
    人乙○○則在自行掙脫綑綁後，逃往桃園縣龜山鄉○○路51
    號鑫達物流公司求救，並委託該公司保全人員於該日凌晨零
    時30分許代為報警處理，其間剝奪乙○○行動自由至少10餘
    分鐘等事實，業據被告戊○○、甲○○直言不諱，核與證人
    即共犯少年洪○○供述情節相符，並與證人即被害人乙○○
    先後於警詢、偵訊及少年法庭審理時證述情節一致，自堪信
    實。是被告戊○○、甲○○及少年洪○○於強盜得逞後，為
    求順利脫身，以將被害人乙○○先後綑綁於路旁路燈及貨櫃
    上之方法剝奪其行動自由之事實，同堪認定。
三、犯罪事實欄四部分（即被告戊○○、甲○○及少年洪○○共
    同強盜丙○○財物）：
(一)、訊據被告戊○○、甲○○對於其在上開時地共同強盜被害司
    機丙○○所有之現金鈔票5000餘元、零錢1000餘元及門號為
    0000000000號行動電話1 支等犯罪事實均坦承不諱，核與證
    人即共犯少年洪○○供述情節相符，並經證人即被害人先後
    於警詢中、偵訊時及少年法庭調查中一致證稱：97年2 月9
    日凌晨4 時50分許，洪○○攔我的車，上車後坐在副駕駛座
    ，甲○○則坐在我後面，戊○○坐在副駕駛座後方，洪○○
    就說要去虎頭山看夜景，之後將近當日清晨6 時許抵達成功
    路3 段那裡，沒有半個人，四面都很暗，戊○○說要不然路
    邊先停，他打電話問朋友，之後被告甲○○突然下車說要上
    廁所，結果走到我搖下的窗戶旁，突然用三節棍從我旁邊打
    進來，我頭部左側被打後整個流血，人都暈暈的，之後被告
    甲○○就叫我下車，另外兩人都坐在車上，這時我看到他們
    三人都戴上手套了；下車後，甲○○還是繼續打我，拿三節
    棍從上往下一直打我的頭、臉，我抬手阻擋，手臂反面也都
    流血受傷，手錶還被打斷；之後我推開被告甲○○轉身往山
    下逃跑，被告甲○○追了我200 公尺，一邊喊說：「如果再
    跑就要開槍」，我嚇到停下來不敢再跑，之後被告戊○○把
    車開過來，押我上後座，至於被告甲○○及少年洪○○則夾
    坐在我兩邊；被告甲○○叫我拿錢出來，包含鈔票及零錢一
    共約6000餘元，另外又要我交出門號為0000000000號行動電
    話；財物搜刮完畢，被告戊○○等人就把我載到三重捷運路
    後就下車等語屬實（見98年度偵字第3503號卷第44至47頁、
    第107 至108 頁，本院卷附臺灣板橋地方法院98年4 月6 日
    少年訊問筆錄第7 至9 頁）。佐以被害人丙○○確實受左前
    額1 公分長撕裂傷、右臉頰3 公分長撕裂傷、後枕部2 公分
    長撕裂傷等傷害，有臺北縣立醫院驗傷診斷書在卷可為憑佐
    。是此部分之事實，即屬明確而堪認定。
(二)、其次，關於刑法強盜罪之「至使不能抗拒」之構成要件，於
    司法實務上向來一貫之立場係採客觀說見解（最高法院20年
    度非字第201 號、22年度上字第20 64 號、24年度上字第44
    07號、26年度滬上字第9 號、29年度上字第3112號、29年度
    上字第3438號、30年度上字第248 號、30年度上字第3703號
    判例同此意旨）。亦即，於認定被害人是否已達「至使不能
    抗拒」之程度，應以被告行為時之強弱程度綜合當時之具體
    事實，按多數人之客觀常態情狀決之，亦即視該手段施用於
    相類似之情狀下，是否足使一般人處於不能抗拒之制壓程度
    而定之。強盜罪之強暴、脅迫，以所施用威嚇之程度，於「
    客觀上」足以壓抑被害人之意思，至使不能抗拒為已足。至
    施用之威嚇手段，客觀上是否足以壓抑被害人之意思自由，
    應依一般人在同一情況下，其意思自由是否因此受壓制為斷
    ，不以被害人之主觀意思為準（最高法院87年度臺上字第37
    05號、91年度臺上字第290 號、93年度臺上字第1166號及94
    年度臺上字第2266號判決亦同此意旨）。查本件被告甲○○
    既持客觀上足以傷害人身，可作為兇器使用之三節鐵棍，近
    身朝被害人丙○○頭部及臉部等重要部位擊打於先，之後又
    對丙○○嚇稱：「如果再跑就要開槍」云云於後，衡以案發
    當時正值清晨，桃園縣內虎頭山上四處無人，僅有年逾50歲
    之被害人一人在場，手無寸鐵，又無人可出手救援，相較於
    被告甲○○等3 人同夥又年輕力壯，依社會一般通念觀之，
    被告戊○○等人上開所為，在客觀上確均足以使被害人丙○○心生畏懼，而壓制被害人之意思自由，此由徵之丙○○於
    偵訊時證稱：被告甲○○追了我200 公尺，一邊喊說：如果
    再跑就要開槍，我嚇到停下來不敢再跑等語，益顯明白。是
    縱證人丙○○中間曾一度以手阻擋被告甲○○持三節警棍毆
    打，並將被告甲○○推開往山下逃跑，仍無從據為被告戊○○等人有利之認定。
四、綜上所述，本件被告戊○○、甲○○上述共同強盜及妨害自
    由等事實至臻明確，犯行洵堪認定，應予依法論科。
五、按犯強盜罪而有第321 條第1 項第3 款之攜帶兇器強盜罪，
    係以行為人攜帶兇器竊盜為其加重條件，此所謂兇器，其種
    類並無限制，凡客觀上足對人之生命、身體、安全構成威脅
    ，具有危險性之兇器均屬之，且祇須行竊時攜帶此種具有危
    險性之兇器為已足，並不以攜帶之初有行兇之意圖為必要。
    查扣案之三節鐵棍係鐵製品，外觀質地堅硬，自屬足以殺傷
    人生命、身體之器械，顯為具有危險性之兇器無疑。次按刑
    法第321 條第1 項第4 款所稱結夥三人，係以結夥犯全體俱
    有責任能力及有犯意之人為構成要件，若其中一人係缺乏責
    任能力或責任要件之人，則雖有加入實施之行為，仍不得算
    入結夥三人之內（最高法院30年度上字第1240號、37年度上
    字第2454號判例參照）。查本件共犯即少年洪○○於行為時
    係14歲以上未滿18歲之人，此有少年洪○○於警詢時製作調
    查筆錄之年籍資料在卷足憑，是依刑法第18條第2 項之規定
    ，共犯少年洪○○即屬有刑事責任能力之人，應併予計入共
    同正犯人數之列。又公訴人移送併辦部分（即臺灣南投地方
    法院檢察署98年度少連偵字第29號），與本件起訴之犯罪事
    實（即臺灣桃園地方法院檢察署98年度偵字第3503號）係事
    實相同之同一案件，本院自應併予審究。是核被告戊○○、
    甲○○上開所為，各均係犯刑法第330 條第1 項而有同法第
    32 1條第1 項第3 款所定情形之加重強盜罪（被害人丁○○
    部分），刑法第330 條第1 項而有同法第321 條第1 項第3
    款、第4 款所定情形之加重強盜罪及刑法第302 條第1 項之
    剝奪他人行動自由罪（被害人乙○○部分），刑法第330 條
    第1 項而有同法第321 條第1 項第3 款、第4 款所定情形之
    加重強盜罪（被害人丙○○部分）。被告戊○○、甲○○二
    人間就事實欄二部分之犯行，以及被告戊○○、甲○○與少
    年洪○○間就犯罪事實欄三、四部分之犯行，各有犯意聯絡
    及行為分擔，均應論以共同正犯。被告戊○○、甲○○所犯
    上開各罪間，犯意各別，行為互殊，應予分論併罰。被告甲○○先後三次均持三節鐵棍各朝被害人丁○○、乙○○及丙○○頭部及身體等處擊打，因各次均係於密切接近之時間及
    地點實施，侵害被害人同一法益，各行為之獨立性極為薄弱
    ，且係出於同一強盜之目的，依一般社會健全觀念，在時間
    差距上，難以強行分開，應視為數各舉動之接續施行，合為
    包括之一行為予以評價，而均應論以接續犯。又被告戊○○
    等人基於同一剝奪他人行動自由之犯意聯絡，於密切接近之
    時地接續先後綑綁被害人乙○○於路燈及路旁貨櫃，係以一
    行為侵害同一法益，仍應論以接續犯。再按強取財物罪之內
    容，當然含有使人行無義務之事，或妨害人行使權利，或剝
    奪人行動自由等妨害自由之性質，強盜罪一經成立，則妨害
    自由之行為，即已包含在內，自無另行成立妨害自由罪名之
    餘地；又犯強盜罪，於實施強暴行為之過程中，如別無傷害
    之故意，僅因拉扯致被害人受有傷害，乃施強暴之當然結果
    ，不另論傷害罪（最高法院82年度臺上字第480 號、91年度
    臺上字第1441號判決意旨併參）。查本件被告戊○○、甲○○於事實欄二所示時地，推由被告甲○○持三節鐵棍毆擊被
    害人丁○○，之後強令被害人丁○○駕車開往臺北縣樹林市
    並抵達該市○○街五顯慈恩寺旁產業道路後，再強取丁○○
    所有現金，渠等對被害人丁○○所為之傷害、強制、妨害自
    由行為，另於事實欄三所示時地，推由被告甲○○持三節鐵
    棍毆擊被害人乙○○後，共同搜刮其財物之傷害、強制行為
    ，以及於事實欄四所示時地，仍先推由被告甲○○持三節鐵
    棍毆擊被害人丙○○後，共同搜刮其財物之傷害、強制及恐
    嚇危害安全行為，均可認為係各該次強盜罪之著手開始，不
    另成立刑法第277 條第1 項之傷害罪、同法第304 條之強制
    罪、第302 條第1 項之妨害行動自由罪及第305 條之恐嚇危
    害安全罪，併此敘明。
六、被告戊○○前於93年間因違反職役職責罪之軍法案件，經國
    防部北部地方軍事法院以93年度信審字第137 號判處有期徒
    刑8 月，緩刑2 年確定，嗣經撤銷緩刑，應執行有期徒刑8
    月，甫於96年7 月2 日執行完畢。至被告甲○○前於97年間
    因犯贓物罪，經臺灣板橋地方法院以97年度簡字第1832號判
    處有期徒刑3 月確定，甫於97年11月20日執行完畢，各有臺
    灣高等法院被告前案紀錄表在卷可稽，被告戊○○、甲○○
    受有期徒刑執行完畢，5 年內故意再犯本件最重本刑為有期
    徒刑以上之罪，均為累犯，應依刑法第47條第1 項規定加重
    其刑。次按成年人教唆、幫助或利用兒童及少年犯罪或與之
    共同實施犯罪或故意對其犯罪者，加重其刑至二分之一。但
    各該罪就被害人係兒童及少年已定有特別處罰規定者，不在
    此限，兒童及少年福利法第70條第1 項定有明文，查本件共
    犯少年洪○○於行為時為14歲以上未滿18歲之人，有其年籍
    資料及臺灣高等法院被告前案紀錄表在卷可稽，屬兒童及少
    年福利法第2 條所稱之少年。而被告戊○○係73年9 月4 日
    出生，行為時係已滿20歲之成年人，則其與少年洪○○共同
    實施事實欄三、四所載之犯行，即應適用兒童及少年福利法
    第70條第1 項前段之規定加重其刑，並依法遞加之。至被告
    甲○○於上開行為時既仍未成年，有如前述，自無前開加重
    規定之適用，公訴意旨認被告甲○○亦有上開兒童及少年福
    利法第70條第1 項前段加重規定之適用，尚有未洽，附此敘
    明。
七、末按刑法上所謂「自首」，依刑法第62條規定，係指對於未
    發覺之罪自首而言，而所謂之發覺，僅需有偵查犯罪權之機
    關或人員基於確切之根據，合理懷疑其人犯罪，非僅止於單
    純主觀上之懷疑，即屬已經發覺（最高法院72年臺上字第64
    1 號判例意旨可資參照）。經查，據證人即本案承辦員警賴
    志堅於本院審理時到庭具結證稱：被害人丙○○駕駛計程車
    到派出所報案，當時他鮮血滿面，又衣衫不整，打赤腳，我
    們根據他的敘述去巡視都沒有查到，過程中我個人判斷被告
    那個時間有可能去重慶橋下的跳蚤市場，我們到那邊真的有
    看到犯嫌，當時犯嫌在防身器材的攤位把玩，我就請丙○○
    先不要激動，我先請他確認到底是否是搶劫他的嫌疑人，當
    時我把無線電關掉，站在犯嫌的旁邊，丙○○確認是犯嫌之
    後，我就拿起手銬逮捕他們，帶回派出所」、「當時我從甲○○口袋裡面找到丙○○的手機，少年洪○○口袋裡面找到
    口罩，他們在現場沒有承認，我就把他們帶回去派出所。我
    在搭丙○○的計程車去找犯嫌的途中，丙○○曾經提到他很
    倒楣，前天還跟他的鄰居丁○○聊天，丁○○就說他搭載乘
    客，結果被搶，我就想會不會是同樣的犯嫌。我們當時在要
    回去所裡的途中，丙○○有打電話給丁○○，請他到派出所
    作指認，我回到所裡去查報案系統，查詢結果在這個月內發
    生在台北縣及桃園縣另有三件計程車強盜案件，這三件中包
    括丁○○及乙○○被害的案件，我們就通知乙○○、丁○○
    ，結果丁○○到所裡的時候剛好就是丙○○講的那個鄰居丁○○」、「（所以你們查知乙○○、丁○○遭到搶劫案件，
    不是因為被告自己供出來的？）因為丙○○這件被告甲○○
    、少年洪O 益都不承認，所以我沒有先問被告有無涉犯其他
    案件，就直接查詢報案系統，查知有乙○○、丁○○被害的
    案件，再通知他們到所裡指認，他們也都有明確指認是被告
    所犯」等語（見本院98年6 月3 日審判筆錄第3 至4 頁），
    可知在被告甲○○說明有關強盜被害人丁○○、乙○○案件
    前，警員賴志堅顯然已懷疑被告甲○○涉嫌各該案件，而此
    項懷疑在客觀上復有警方相關查詢報案系統資料為合理之根
    據，揆諸前開判例意旨，縱被告甲○○事後於警詢時向警員
    坦承犯行，亦難認係自首，併此說明。
八、爰審酌被告戊○○、甲○○各有違反軍法或贓物案件前科，
    品行不端，素行非佳，且渠等均值青壯，卻不思以正途賺取
    生活所需，僅因一時貪念，即無端夥同他人強盜財物，各次
    犯罪所得雖屬不多，惟由渠等大多趁入夜後隨機於路邊攔車
    犯案，嚴重危害社會治安，非但持三節鐵棍不停毆擊被害人
    頭部等身體部位，更曾限制被害人行動自由長達10餘分鐘之
    久，頗具惡性，犯後復未能與被害人達成和解賠償損害，並
    兼衡被告二人於犯後均坦承犯行，尚知悔悟，以及渠等之犯
    罪動機、手段、目的、犯後態度等一切情狀，分別量處如主
    文所示之刑，並定其應執行刑，以示懲儆。
九、末查扣案之三節鐵棍1 支、手套2 個、口罩3 個，各係被告
    甲○○、共犯少年洪○○所有，其中三節鐵棍1 支係被告甲○○持以犯事實欄二、三、四所示之強盜犯罪所用之物，而
    手套2 個係被告戊○○、甲○○及少年洪○○共同持以犯事
    實欄三、四所示強盜犯罪所用之物，至口罩3 個則係被告戊○○、甲○○及少年洪○○共同持以犯事實欄四所示強盜犯
    罪所用之物，業據被告甲○○於本院審理時陳明在卷（見本
    院98年6 月3 日審判筆錄第9 頁），並經證人乙○○、丙○○各於少年法庭中證述詳實，是均應依刑法第38條第1 項第
    2 款規定，就扣案之三節鐵棍1 支部分，於被告戊○○、甲○○所犯一次共同攜帶兇器強盜罪及二次結夥三人攜帶兇器
    而犯強盜罪名項下諭知沒收；扣案之手套2 個部分，併於被
    告戊○○、甲○○各所犯二次結夥三人攜帶兇器而犯強盜罪
    名項下為沒收之諭知；扣案之口罩3 個，則於被告戊○○、
    甲○○各所犯最後一次結夥三人攜帶兇器而犯強盜罪名項下
    為沒收之諭知。又未扣案之手套1 個雖係被告甲○○所購以
    供本件犯罪所用之物，惟因並未扣案，為免執行之困難，爰
    不宣告沒收之，併此敘明。
據上論斷，應依刑事訴訟法第299 條第1 項前段，兒童及少年福
利法第70條第1 項前段，刑法第11條前段、第28條，第302 條第
1 項、第330 條第1 項、第47條第1 項、第51條第5 款、第38條
第1 項第2 款，刑法施行法第1 條之1 第1 項、第2 項前段，判
決如主文。
本案經檢察官吳佳美到庭執行職務。
中    華    民    國    98    年    6     月    17    日
                  刑事第八庭    審判長法  官  林惠霞
                                      法  官  張明儀
                                      法  官  呂綺珍
附錄論罪科刑法條：
中華民國刑法第302條
（剝奪他人行動自由罪）
私行拘禁或以其他非法方法，剝奪人之行動自由者，處5 年以下
有期徒刑、拘役或3 百元以下罰金。
因而致人於死者，處無期徒刑或7 年以上有期徒刑，致重傷者，
處3 年以上10年以下有期徒刑。
第 1 項之未遂犯罰之。
中華民國刑法第330條
（加重強盜罪）
犯強盜罪而有第321 條第1 項各款情形之一者，處7 年以上有期
徒刑。
前項之未遂犯罰之。
以上正本證明與原本無異。
如不服本判決應於收受判決後10日內向本院提出上訴書狀，並應
敘述具體理由。其未敘述上訴理由者，應於上訴期間屆滿後20日
內向本院補提理由書(均須按他造當事人之人數附繕本)「切勿逕
送上級法院」。
                                      書記官  范升福
中    華    民    國    98    年    6     月    17    日


司法院資訊處製作；財團法人民間司法改革基金會備份。
